臺灣士林地方法院交通事件裁定　　　　　　　　　　九十三年度交聲字第七０三號
　　原處分機關　臺北市交通事件裁決所
　　異議人即
　　受處分人　　甲○○
右列異議人即受處分人因違反道路交通管理處罰條例案件，對於臺北市交通事件裁所
九十三年五月二十七日所為之處分（原處分案號：北市裁三字第二二—Ａ一Ａ一０一
五三三號），聲明異議，本院裁定如左：
        主  文
原處分撤銷。
甲○○汽車駕駛人迴車前，不注意來往車輛，仍擅自迴轉，處罰鍰銀元陸佰元即新台
幣壹仟捌佰元，並記違規點數壹點。又汽車駕駛人，駕駛汽車違反道路交通安全規則
，因而肇事致人受傷，記違規點數點。
        理  由
一、按道路交通管理處罰條例第六十一條條文業經總統於民國九十三年四月二十一日
    以華總一義字第○九三○○○七七六○一號令修正公布，並已於九十三年四月二
    十四日起施行。依修正後道路交通管理處罰條例第六十一條第三項規定，汽車駕
    駛人駕駛汽車違反道路交通安全規則，因而肇事致人受傷者，記違規點數三點；
    致人重傷者，吊扣其駕駛執照三個月至六個月。又汽車駕駛人迴車前，未依規定
    暫停，顯示左轉燈光，或不注意來往車輛、行人，仍擅自迴轉情形者，處二百元
    以上六百元以下罰鍰，道路交通管理處罰條例第四十九條第五款亦有明文。
二、原處分意旨略以：異議人即受處分人於九十三年二月十六日一時三十分駕駛ＸＷ
    —九五六五號自用小客車（以下稱：Ａ車）沿承德路外側車道南往北方向行駛至
    肇事處迴轉（南轉南）時，其左側車身與同向第三車道行駛之ＮＦＢ—三五五號
    重型機車（以下稱：Ｂ車）右前車頭發生碰撞而肇事，經警舉發：「一、迴車前
    未注意來往車輛擅自迴轉。二、違反道路交通安全規則肇事致人受傷」之違規，
    依道路交通管理處罰條例第四十九條第五款與第六十一條第三項之規定，分別裁
    決罰鍰新台幣一千八百元及吊扣執照六個月，並依同條例第六十三條規定，違反
    同條例第四十九條規定者，記違規點數一點。
三、異議意旨略以：（一）肇事地點係四車道馬路，其內側二車道均禁行機車，係畫
    有快慢車道之道路。依道路交通安全處罰條例第七十三條規定，湯建明駕駛機車
    應不得行駛在內側快車道上，其卻違規超速行駛內側快車道，又於視線不良左彎
    道上未減速慢行，且疏於注意車前狀況，在路中心追撞異議人所駕駛汽車，肇事
    原因應在湯建明。（二）異議人駕駛座後視鏡玻璃破碎毀損，及左車門嚴重毀損
    情況及當時已是凌晨，車流量甚少，依經驗法則判斷，湯建明應係高速行駛。且
    湯建明極可能係左彎後，視線不良立刻切入快車道行駛內側快車道致肇事。（三
    ）又依台北市車輛行車事故鑑定意見書陸、其他一記載：「研判林君駕駛之自小
    客車係在迴車過程中發生事故，且於發現有來車時仍逕行迴轉」，按本件車禍肇
    事地點係路中心已超過分隔島，可見異議人應比湯建明早進入內側快車道進行迴
    轉。湯建明若未違規行駛內側車道或於彎道減速及遵守速限行駛，應不致高速衝
    撞異議人汽車，或可發現異議人正在迴轉中，而得以煞車閃避，因此湯建明之過
    失為唯一肇事原因。（四）異議人所駕駛Ａ車，於九十三年二月十日凌晨一時三
    十分許沿承德路由南向北行，在承德路四段二九七巷口前約數公尺處停車，嗣起
    步自外側慢車道緩緩駛入內側車道一段時間後，才暫停並進行迴轉，聲明異議人
    前已向現場處理員警表示，惟員警所繪現場圖卻將聲明異議人迴轉路線繪製成直
    接在外側慢車道即起步迴轉，與事實不符。當時聲明異議人曾向現場處理員警表
    示異議，惟員警表示因圖面無法完整畫出，所謂「Ａ車自小客車左迴轉路線」只
    是表示車子動向，並不表示異議人係直接由外側慢車道即逕行迴轉，因此該事故
    現場圖關於「異議人迴轉行進路線」部分及巷口靠太近肇事地點均與事實不符。
    （五）肇事路段並非筆直路段，稍呈Ｓ形彎道。而異議人比湯建明早駛入內側車
    道並已行駛一段時間，異議人迴轉暫停時看左方後照鏡時，完全未見到湯建明或
    其他車輛在後，異議人確定前後均無來車才迴轉，惟在車身超過分隔島後，尚未
    完全左轉已進入對向車道時，僅聽見喇叭聲，即遭機車撞擊左前車門。又由湯建
    明係機車撞擊異議人左前車門，而非擦撞，且地上無煞車痕，足見湯建明當時車
    速極快。
三、異議人即受處分人甲○○於九十三年二月十六日一時三十分駕駛Ａ車沿承德路外
    側車道南往北方向行駛至肇事路口往承德路南向左迴轉時，其左側車身與同向由
    湯建明騎駛之Ｂ車右前車頭發生碰撞，湯建明並因此受有左側股骨頸骨折之傷害
    ，此節除為異議人所不爭執外，並據湯建明到庭陳述明確，並有道路交通事故現
    場圖、交通事故談話紀錄表、馬偕紀念醫院九十三年二月二十一日開具之診斷證
    明書一紙在卷可稽。異議人辯稱湯建明若未違規行駛內側車道或於彎道減速及遵
    守速限行駛，應不致高速衝撞異議人汽車，或可發現異議人正在迴轉中，而得以
    煞車閃避，則本次事故應不致發生等語。查本件事故發生情形，據證人湯建明九
    十三年二月十六日談話記錄以：「沿承德路四段南向北行駛第三車道至肇事處時
    ，見有部ＸＷ—九五六五號自小客車由北往內側車道行駛，我為閃避該車而向內
    側閃避」；復到庭結證略以：伊當時是在承德路往士林北投方向行駛，發覺前方
    有一台車打方向燈，伊當時是在從右邊數過來第二個車道行駛，因伊也在移動中
    ，所以該車在伊前方多遠無從得知，而該車是從承德路外側車道要左轉，伊當時
    看到該車側面，且有一個斜度，即按鳴喇叭，然後就直接反應從該車左邊行駛，
    想要繞過該車，當時認為如果該車停下來，應該可以閃過，不記得當時右邊有無
    車子。因該車仍繼續往左邊迴轉，沒有停止，所以伊騎駛之機車車頭就直接撞到
    對方左前車門，伊並飛越對方車子後落地，伊並因此事故受傷，傷勢除了二腿皮
    膚擦傷之外，左大腿也骨折」等語（本院九十三年八月十二日訊問筆錄第三頁、
    第四頁參照），其有關撞擊前，異議人駕駛之Ａ車係移動中，行向且係承德路左
    轉橫越南往北車道，往南向左迴轉等情均為內容一致之陳述，互核且與道路交通
    事故現場圖所示兩車撞擊後之相對位置、Ａ車（左前車門凹左側照後鏡脫落、左
    前輪及上方葉子板擦撞痕）、Ｂ車（右前車頭擦撞痕裂破、右側倒地）之車損情
    形大致相符。而依異議人即受處分人甲○○道路交通事故談話紀錄表所載亦以：
    伊於九十三年二月十六日凌晨一時三十分許，駕駛Ａ車沿承德路南向北行駛至慢
    車道至肇事處時欲迴轉往南，當時號誌為綠燈。當伊由慢車道往內車道行駛時，
    已聽見Ｂ車鳴喇叭向伊駕駛之車輛衝來，由於伊駕駛之車輛已至路一半，故伊繼
    續迴轉，但該車仍由南向北最內側往北行以致於該車右前方與伊駕駛車輛左前車
    門撞及肇事，肇事當時時速每小時二十公里，於前一個路口即發現該車，亦徵當
    時情形係異議人由承德路南往北最外側車道橫越承德路，欲左迴轉途中，於前一
    個路口即發現湯建明騎駛機車接近，仍接續由外側車道往內側車道左轉並進行迴
    轉動作，致於未完成迴轉動作前，Ａ車之左前車門與Ｂ車撞擊。異議人即受處分
    人甲○○及證人何昌益嗣雖到庭另稱Ａ車係從最外側車道變換至內側車道，暫停
    於停止線出去的路口位置，之後才聽到喇叭聲音，而遭撞及，之前都沒有看到Ｂ
    車云云，核與道路交通事故談話紀錄表所載異議人自己陳述之當時情形，係伊駕
    駛Ａ車從慢車道往內車道行駛時，就已經聽到並且發現Ｂ車往伊衝過來等情不合
    ，本院審酌事發當時記憶猶新，且當時當事人於甫經事故之生理、心理狀態下，
    所為陳述確具證據價值之經驗法則，認以先前事發所為陳述較為可採。再按道路
    交通管理處罰條例及道路交通規則有關之行車規定，旨在確認行車順序及劃分道
    路路權，以維護交通往來之安全。而「迴車」既係反於一般車輛行向之危險動作
    ，於特定道路情形，例如彎道、坡路、峽路、橋樑、隧道地段且禁止迴車；在允
    許迴車之路段，其路權且均劣後於其他車輛，迴車之車輛必依規定暫停，顯示左
    轉燈光，注意來、往車輛行人，看清無往來車輛，並注意行人通過，始得迴轉，
    此觀道路交通管理處罰條例第四十九條第五款規定，及道路交通安全規則第一百
    零五條第五款規定自明。則Ａ車於最外側車道迴車橫越承德路南向北三線車道，
    迥異一般之行車方向及動線，依前揭規定，自應注意同向三線車道之動態確為安
    全時始可迴轉行駛，受處分人即異議人於前一個路口即已發現Ｂ車，卻未待其通
    過後再行迴車，確有迴車前為注意來往車輛之違反交通安全規則情事，就事故之
    發生與有原因力，此亦據台北市車輛行車事故鑑定委員會鑑定意見書、台北市車
    輛行車事故鑑定覆議委員會鑑定覆議意見書同此認定，有意見書兩紙在卷可稽。
    從而，異議人在迴轉時，既有未看清無往來車輛，即擅自迴轉之違規行為，又因
    而致湯建明受有左側股骨頸骨折之傷害，可以認定。再依道路交通管理處罰條例
    第六十一條第三項規定：「汽車駕駛人，駕駛汽車違反道路交通安全規則，因而
    肇事致人受傷者：：。」，依該規定，只需汽車駕駛人，駕駛汽車確有違反道路
    交通安全規則，肇事致人受傷之情形，且其違規之原因事實與肇事致人受傷之結
    果間具有因果關係，即符合該條項規定之要件，而應受處罰，並未要求必須衡量
    肇事雙方當事人違規情形孰輕孰重，以決定何者應該受罰，故縱使肇事之一造湯
    建明亦有違規之情形，仍不影響另造即異議人甲○○違規肇事致湯建明受傷因果
    關係之判斷。綜上，本件事證明確，異議人交通違規行為堪以認定。
四、惟道路交通管理處罰條例第六十一條第三項業經總統於九十三年四月二十一日公
    布，九十三年四月二十四日施行，依道路交通管理處罰條例第六十一條第三項修
    正後之規定，駕駛汽車違反道路交通安全規則，因而肇事致人受傷者，記違規點
    數三點；致人重傷者，吊扣其駕駛執照三個月至六個月。修正前後該條條文內容
    已有不同，屬法律之變更。而異議人訴請撤銷臺北市交通事件裁決所北市裁三字
    第二二—Ａ一Ａ一０一五三三號，本質上係屬公法上爭議，異議人並主張行政機
    關之處分違法並損害其個人權利或法律上之利益，系爭異議之性質核屬行政訴訟
    法第四條第一項之撤銷訴訟。關於撤銷訴訟，法院之任務在以行政處分發佈時之
    事實及法律狀態為據，進而判斷有無違法及損害異議人之權益，並決定撤銷與否
    。在行政處分發佈後事實或法律狀態之變更，自不能以其後出現之事實或法律狀
    態變更而認定原處分為違法。亦即，撤銷訴訟判斷行政處分合法性之基準時，係
    原處分發佈時之事實或法律狀態（最高行政法院九十二年度判字第一三三一號參
    照）。惟因道路交通管理處罰條例第八十九條規定，法院受理有關交通事件，準
    用刑事訴訟法之規定，即無從在本件逕援引前引上開最高行政法院就行政訴訟上
    撤銷訴訟關於行政處分合法性判斷基準時所表示之見解。再道路交通管理處罰條
    例固係行政罰而非行政刑罰，並無刑法第二條第一項「行為後法律有變更者，適
    用裁判時之法律。但裁判前之法律有利於行為人者，適用最有利於行為人之法律
    。」從新從輕原則之適用，然此項「從新從輕」之原則，於社會秩序維護法第二
    條、稅捐稽徵法第四十八條之三均有明文。而行政法草案亦已明定從新從輕原則
    ，即依立法者關於行政罰法律體系之計劃，亦認應有從新從輕原則之規定。再者
    ，實體從舊原則其目的無非在保護法律規範對象預見法律繼續有效，因信賴既存
    法律所生之利益，此種利益在國家單方面課予人民不利益，又未影響及於第三人
    權利之行政罰案型並不存在，「社會秩序維護法」、「稅捐稽徵法」本此價值判
    斷，明訂從新從輕原則，卻於同具行政罰性質之道路交通管理處罰條例未設規定
    ，堪認其間確有法律漏洞存在，本於平等原則，自應予類推適用。況且，道路交
    通管理處罰條例第六十一條係因舊法未區分肇事致人受傷之輕重程度，一律吊扣
    駕照三至六個月，與平等原則及比例原則未盡相符之理由，始為法律之修正，益
    徵
    本件情形有類推適用「社會秩序維護法第二條」、「稅捐稽徵法第四十八條之三
    」規定之必要。是以
    本件受處分人違規因而肇事致人受傷案件，經比較新舊法結果，以修正後之規定
    較有利於行為人，應適用裁判時即修正後之道路交通管理處罰條例第六十一條第
    三項規定，故本件受處分人之異議雖無理由，惟原處分適用法律已經修改，自應
    由本院將原處分撤銷，仍以受處分人有違反道路交通管理處罰條例第四十九條第
    五款、道路交通安全規則第一零五條第五款之行為，並適用修正後道路交通管理
    處罰條例第六十一條第三項規定，裁定如主文第二項所示，以資適法。
五、依道路交通案件處理辦法第二十條，裁定如主文。
中　　　華　　　民　　　國　　九十三　　年　　　八　　　月　　二十七　　日
                                    臺灣士林地方法院交通法庭
                                        法　官  許  辰  舟
右正本證明與原本無異。
如不服本裁定，應於送達後五日內，向本院提出抗告狀。
                                        書記官  蘇  彥  宇
中　　　華　　　民　　　國　　九十三　　年　　　八　　　月　　二十七　　日
